【裁判字號】    98,訴,908
【裁判日期】    990310
【裁判案由】    殺人未遂等
【裁判全文】
臺灣屏東地方法院刑事判決               98年度訴字第908號
公  訴  人  臺灣屏東地方法院檢察署檢察官
被      告  乙○○
選任辯護人  蔡建賢律師
上列被告因傷害致重傷案件，經檢察官提起公訴（98年度偵字第
2248號），本院判決如下：
    主  文
乙○○犯傷害致重傷罪，處有期徒刑伍年。扣案之水泥工具秤錘
壹個沒收之。
    事  實
一、乙○○於民國97年12月2 日19時20分許，駕車行經屏東縣潮
    州鎮○○里○○路26號附近，適逢同村之友人甲○○駕車停
    於路旁與丙○○聊天，乙○○要求甲○○移動車輛讓其通過
    ，因甲○○未即時移動車輛，乙○○心生不滿，對甲○○出
    言稱：「幹你娘，你如果不閃車讓我過，我就要下車打你」
    等語，甲○○見狀移動車輛讓乙○○之車輛通過離去。乙○○駕車離去後，對上開移動車輛之事仍記恨在心，於同日20
    時30分許，攜其所有之水泥工具秤錘1 個，在屏東縣潮州鎮
    ○○路附近找尋甲○○，其後在同鎮吉祥一巷5 號附近遇到
    甲○○後，兩人再起糾紛，乙○○於客觀情事上，可預見其
    以上開秤錘丟擲、或以木棍攻擊他人身體結果，可能擊中人
    之頭部而使之受有難治之重傷害，而主觀上未預見，竟基於
    普通傷害犯意，與持刀之甲○○互毆，而以上開水泥工具秤
    錘1 個擲向甲○○，並以隨手拾得之木棍1 支朝甲○○攻擊
    ，致甲○○受有外傷性顱骨骨折併左側硬腦膜上出血及右側
    腦挫傷性出血、右鼻及兩耳出血等傷害，並因上開傷害而引
    發腦功能受損、呈極重度失智、植物人狀態之重傷害。
二、案經甲○○之姪子陳志昌訴由臺灣屏東地方法院檢察署檢察
    官偵查起訴。
    理  由
一、關於證據能力：
（一）本件被告乙○○所為不利於己之陳述，並無出於強暴、脅
      迫、利誘、詐欺、疲勞訊問、違法羈押或其他不正之方法
      ，亦非違反法定障礙事由經過期間不得訊問或告知義務之
      規定而為，依刑事訴訟法第156 條第1 項、第158 條之2
      規定，應認有證據能力。
（二）按被告以外之人於偵查中向檢察官所為之陳述，除顯有不
      可信之情況者外，得為證據，刑事訴訟法第159 條之1 定
      有明文。查證人丙○○於偵查中所為之陳述，業經具結，
      且查無顯不可信之情形，自得為證據。
（三）又除顯有不可信之情況外，從事業務之人於業務上或通常
      業務過程所須製作之紀錄文書、證明文書，亦得為證據，
      同法第159 條之4 第2 款亦有明文。醫師執行醫療業務時
      ，不論患者是因病尋求診療，或因特殊目的而就醫，醫師
      於診療過程中，應依醫師法之規定，製作病歷，此一病歷
      之製作，均屬醫師於醫療業務過程中所須製作之紀錄文書
      ，而且每一醫療行為均屬可分，因其接續之看診行為而構
      成醫療業務行為，其中縱有因訴訟目的，例如被毆傷而尋
      求醫師之治療，對醫師而言，仍屬其醫療業務行為之一部
      分，仍應依法製作病歷，則該病歷仍屬業務上所製作之紀
      錄文書，與通常之醫療行為所製作之病歷無殊，自屬刑事
      訴訟法第159 條之4 第2 款所稱從事業務之人於業務上所
      須製作之紀錄文書，而診斷證明書係依病歷所轉錄之證明
      文書，自仍屬本條項之證明文書（最高法院97年度台上字
      第666 號判決要旨參照），是卷附之全民醫院驗傷診斷書
      （見警卷第43頁）、財團法人長庚紀念醫院（高雄）分院
      （下稱長庚醫院）診斷證明書（見警卷第44至45之1 頁）
      、全民醫院病歷（見偵卷第33至37頁）、長庚醫院病歷（
      見偵卷第54至149 頁），均應有證據能力。
（四）本件其餘所引用具有傳聞證據性質之證人潘山溪警詢筆錄
      、潘山溪模擬被告及甲○○所在現場之照片、全民醫院98
      年5 月20日全民醫字第98032 號函（見偵卷第32頁）、同
      年9 月24日第98058 號函（見本院卷第34頁）、長庚醫院
      98年5 月12日（98）長庚院高字第841486號函（見偵卷第
      38頁）、同年11月11日（98）長庚院高字第8A2488號函（
      見本院卷第53頁），及現場相關位置圖（見偵卷第7 、8
      頁），既未經被告及其選任辯護人爭執其證據能力，亦未
      於本案言詞辯論終結前對證據能力聲明異議，視為被告及
      其選任辯護人同意作為證據，且本院審酌該等證據述作成
      時之情況，亦無何不當及瑕疵之情事，依刑事訴訟法第15
      9 條之5 規定，認均有證據能力。
二、訊據被告乙○○固坦承於上開時、地曾與被害人甲○○因移
    車之事發生口角，惟矢口否認有何傷害致重傷之犯行，辯稱
    ：當天伊叫甲○○移開車後，伊就離開，嗣伊從住處後面走
    至隔壁遇見甲○○，甲○○開車過來就持刀下車要砍伊，伊
    被砍倒在地上，隨手拿旁邊之木棍抵擋，伊沒有打到甲○○
    云云（見本院卷第37、184 頁）。另辯護人為被告辯護稱：
    本案係因甲○○先持刀攻擊被告，被告才防衛而以木棍反擊
    ，其所為應屬正當防衛等語。經查：
（一）被告於警詢時供稱：「（問：你於97年12月2 日19時35分
      有至吉祥路26號前找丙○○，你當時手上還拿有水泥用具
      秤錘要打丙○○，是否有這件事？）有這件事沒錯，但我
      沒有打他，只是作勢要嚇他而已」，「當天我因先前之停
      車問題和甲○○有糾紛，所以回家將車停好後就直接用走
      的往吉祥路26號前想找甲○○理論，但只見到丙○○而已
      ，有問他甲○○在哪裡，丙○○回稱他開車離開了，當時
      我才問丙○○說『你是在挺旺仔』，並拿秤錘作勢要打丙○○的，但丙○○跑開後，我就直接走到潘山溪住處前的
      院子要去找朋友，就是九塊里吉祥路1 巷路口處，就見甲○○開車過來，他下車就拿刀要砍殺我，所以我們才發生
      打架的」，「當時甲○○拿刀子殺我時，第2 刀就砍我肚
      子，當時我就痛到倒在地上翻滾，才意識到我的水泥工具
      還繫在腰上，所以情急下才拿起秤錘往甲○○站的方向丟
      去，我知道有丟中他，他當時有後退幾步，接著他又上前
      來要用刀子刺我，所以我才又拿木棍抵擋的」、「後來我
      有再把這個秤錘撿回來帶回家，因為那是我從事水泥工的
      工具」等語（見警卷第10、11頁），於本院審理時雖先堅
      稱未帶秤錘、未以秤錘丟向甲○○，然嗣後改口稱：有拿
      秤錘丟甲○○，有丟中，有看到甲○○倒退，沒有繼續向
      前，我是拿扣案的這顆秤錘丟甲○○的等語（見本院卷第
      184 頁、第190 頁）。而證人丙○○於偵查時證稱：97年
      12月2 日晚間7 時10分許，伊下班到九塊里找朋友，途中
      遇到甲○○開車經過，就停下在路邊聊天，之後被告開車
      從對向而來，被告要甲○○移車讓他過去，甲○○第一時
      間沒反應，隔幾秒被告就對甲○○說：「幹你娘，你如果
      不閃車讓我過，我就要下車打你」，甲○○移車後，乙○○開車離去，伊與甲○○繼續聊天，甲○○另有事先走，
      伊就到吉祥路26之1 號之朋友家，帶朋友孫子去超商買東
      西，途經被告家，被告就拿1 個蓋房子用的秤錘問伊甲○○到哪裡去，伊回稱甲○○開車出去，被告就質問伊挺旺
      仔，並拿該秤錘作勢要打伊，伊就快跑等語（見偵卷第27
      、28頁），於審理時證稱：從甲○○與被告發生會車糾紛
      後，至被告離開現場回頭碰到伊，時間約隔5 分鐘，當時
      被告手上拿著秤錘，問伊甲○○去哪裡，伊說甲○○開車
      出去，被告就舉起秤錘作勢要攻擊，伊就快跑。當時現場
      很暗，伊看見被告拿圓圓的東西，很像是秤錘，因被告是
      在做泥水的，伊猜測是秤錘，依現場的光線無法明確看出
      是秤錘，伊跑走時，有回頭看被告沒有追來，是往甲○○
      的方向去；伊未親眼目睹他們兩人互毆，是隔天才知甲○○被打得很嚴重。他們二人一開始發生衝突時，就只有被
      告罵甲○○三字經，並說如不讓他過，就要下去等話，除
      此外沒有說其他的話等語明確（見本院卷第185 至187 頁
      ），互核被告之自白與證人丙○○之證述可知案發當晚會
      車之糾紛後，被告即心生不滿，故而持秤錘於街上尋找甲○○，且有攻擊之意，堪認被告確如其於警詢所供述，其
      後曾遇到甲○○，有以該秤錘丟中甲○○，被告嗣後辯稱
      其於當日未帶秤錘，未以秤錘丟中甲○○云云，為卸責之
      詞，不足採信。
（二）證人潘山溪於警詢時證稱：伊於當日聽見狗吠就出去看，
      在吉祥一巷家門口前發現被告和甲○○均受傷倒地，被告
      身旁有1 木棍長約120 公分，甲○○身邊有1 把長刀長約
      66公分，伊將刀子及木棍撿起當作現場打架之證物，當時
      被告手上有受傷、腹部有被刀砍受傷，躺在地上喊痛，伊
      將被告扶回伊家中休息片刻，被告就自行回家就醫，等伊
      回頭看甲○○受傷情形時，剛好有垃圾車通過，甲○○爬
      起來自行開車往左離去，甲○○係駕駛一部自小客車，引
      擎還在發動該車，伊沒有看見兩人互毆情形等語明確（見
      警卷第20至22頁），證人潘山溪並模擬其所見被告手持木
      棍欲站起、甲○○躺臥在地身旁有一長刀，及甲○○車輛
      停於甲○○前方之位置圖，有現場照片3 張可佐（見警卷
      第10、11頁），而被告腹部受傷一節，亦有照片在卷可憑
      ，足認被告有以木棍、甲○○有持長刀互毆，兩人均倒地
      受傷一情為真實。至被告辯稱係甲○○先以長刀砍殺，被
      告才反擊乙節，尚無從證人潘山溪之證詞中獲得證實，惟
      由證人丙○○前開證述可知，當日係被告因甲○○未及時
      移車而口出三字經，並隨之攜帶秤錘問丙○○有關甲○○
      行蹤，且對丙○○作勢攻擊並質問證人是否挺甲○○，足
      認被告於當時對甲○○移車之事仍憤恨難平，而有尋仇之
      動機；再者，被告自承其往潘山溪住處，係由現場圖上方
      之方向走（見本院卷第187 頁），而證人潘山溪發現雙方
      倒地位置係在吉祥1 巷，甲○○倒臥在其車後方，其車車
      頭朝北，當時引擎尚發動中，即由現場位置觀之，本件顯
      係被告於威脅丙○○後，仍持秤錘在街上尋找甲○○，並
      於行經吉祥路26號（現場圖標示丙○○住宅處，見偵卷第
      7 、8 頁）至吉祥1 巷巷口時，發現甲○○駕車經過，由
      被告主動挑釁而致互毆，被告辯稱係甲○○先持刀砍被告
      才反擊乙節，並無證據足以佐證，亦與其毆打被害人前之
      相關情狀不符，而不值採。
（三）辯護人雖為被告辯稱：被告當時應係正當防衛等語，然查
      正當防衛必須對於現在不法之侵害始得為之，侵害業已過
      去，即無正當防衛可言。至彼此互毆，又必以一方初無傷
      人之行為，因排除對方不法之侵害而加以還擊，始得以正
      當防衛論。故侵害已過去後之報復行為，與無從分別何方
      為不法侵害之互毆行為，均不得主張防衛權。防衛過當，
      更須以有防衛權存在為前提。而互毆係屬多數動作構成單
      純一罪，而互為攻擊之傷害行為，縱令一方先行出手，還
      擊之一方，在客觀上苟非單純對於現在不法之侵害為必要
      排除之反擊行為，因其本即有傷害之犯意存在，自無主張
      防衛權之餘地（最高法院30年上字第1040號判例、94年台
      上字第3265號、96年台上字第3526號判決意旨參照），本
      件被告與甲○○互毆，無從分別何人先為不法侵害行為，
      且被告分別以秤錘、木棍攻擊甲○○，致甲○○受有有外
      傷性顱骨骨折併左側硬腦膜上出血及右側腦挫傷性出血、
      右鼻及兩耳出血等多處傷害，亦難認係單純排除侵害之必
      要反擊行為，揆之上揭判例判決意旨，自無主張正當防衛
      之餘地，亦無防衛過當可言，是辯護人上開辯解，殊無可
      採。
（四）扣案秤錘、木棍雖經送內政部警政署刑事警察局，就是否
      殘留血跡、毛髮等項為鑑定，鑑驗結果：秤錘、木棍經檢
      視未發現毛髮，以Kastle-Meyer血跡檢測法檢測，均呈陰
      性反應，經萃取DNA 檢測，木棍轉移棉棒，未檢出DNA 量
      ，而秤錘轉移棉棒，未檢出DNA-STR 型別（見本院卷第17
      2 頁），然被告於警詢時自承其於案發後將秤錘帶回家，
      至98年2 月21日才將秤錘交由警方，是該秤錘經過2 個月
      餘時間才扣案，可能經被告使用或清洗，而扣案木棍長約
      120 公分，採集檢體位置與擊中甲○○之部分未必相同，
      且被害人無開放性傷口，即其腦內出血並未流出體外，是
      該秤錘、木棍經鑑驗無血跡反應，乃屬當然，未檢出DNA
      量，亦屬可能，是該刑事警察局鑑驗書尚不足為有利被告
      之認定。
（五）甲○○遭被告以秤錘丟中及木棍毆打後，受有有外傷性顱
      骨骨折併左側硬腦膜上出血及右側腦挫傷性出血、右鼻及
      兩耳出血等傷害，經開刀治療後，呈植物人狀態，有全民
      醫院驗傷診斷書（見警卷第43頁）、病歷（見偵卷第33
      至37頁）、長庚醫院診斷證明書（見警卷第44至45之1 頁
      ）及病歷（見偵卷第54至149 頁）可佐，出院後接受安養
      機構照料，目前狀況為對事務無法行使判斷力，缺乏基本
      生活自我照顧能力，為腦傷後極重度失智、植物人狀態，
      永久恢復之可能性極低，有財團法人屏東基督教醫院精神
      鑑定報告可稽（見本院卷第157 頁），堪認被害人甲○○
      所受腦部傷害重大，且終身難以治療，已屬刑法第10條第
      4 項第6 款所指之重傷無訛。且甲○○所受傷害無開放性
      傷口，可推定其傷勢應為鈍器所傷，有長庚醫院98年11月
      11日函可稽（見本院卷第53頁），此與被告所持秤錘、木
      棍皆屬鈍器之情吻合，堪認重傷害之結果與被告之行為間
      ，具有相當因果關係，被告自應就此重傷害之結果負責。
（六）刑法上之加重結果犯，係以行為人對於加重結果之發生，
      客觀上有預見之可能，能預見而不預見者為要件。此所謂
      「能預見」，係指客觀情形而言，與加害人本身主觀上有
      無預見之情形不同。倘加害人「主觀上」已有預見，而結
      果之發生又不違背其本意時，則屬刑法第13條第2 項所規
      定間接故意之範疇，無復論以加重結果犯之餘地。查甲○○受傷後意識仍然清醒而自行駕車離去，業據證人潘山溪
      於警詢中證述無訛，而甲○○係於當日晚間9 時5 分被送
      到全民醫院，當時神智尚清楚，昏迷指數為13分（滿分為
      15分），而翌日凌晨2 時許轉診至長庚醫院時意識已呈昏
      迷狀態，昏迷指數降至4 分，有上開2 醫院函及所附病歷
      各1 份在卷可按。是參諸當時被告與甲○○互毆之情形，
      兩人應是近距離，甲○○遭秤錘丟中及木棍攻擊當時之意
      識仍然清楚，並未立即昏迷，足見被告雖有使力持秤錘丟
      擲、以木棍攻擊甲○○，惟其當時所用之力道應尚非至猛
      。再佐以被告與甲○○於案發當日係因移車才生爭執，惟
      彼此間本無宿怨，則依當時案發情狀，被告主觀上當僅在
      傷害教訓甲○○，而無殺甲○○或使其受有重傷害之故意
      ，是被告辯稱：伊無殺人之故意等語，尚堪採信。
（七）綜上所述，本案事證明確，被告傷害致重傷之犯行，堪以
      認定。
三、核被告所為，係犯刑法第277 條第2 項後段之傷害致重傷罪
    。檢察官認被告係犯刑法第271 條第2 項、第1 項之殺人未
    遂罪嫌云云，尚有未洽，惟其起訴之基本事實既屬同一，本
    院仍應予審理，並變更起訴法條。爰審酌被告並無前科，有
    台灣高等法院被告前案記錄表可稽，素行非劣，僅因移車糾
    紛細故，而與被害人甲○○互毆進而傷害，致甲○○受重傷
    呈植物人狀態，除被害人自身之傷害重大難以回復外，亦對
    被害人家人及社會造成重大負擔，且犯後迄今未與被害人達
    成民事和解，或對其行為表示任何歉意或悔意，犯後態度不
    佳，暨其犯罪手段、智識程度及生活狀況等一切情狀，量處
    如主文所示之刑。扣案之秤錘係被告所有供犯本罪所用之物
    ，業據被告供明在卷，應依刑法第38條第1 項第2 款宣告沒
    收。另扣案之木棍雖為被告犯罪所用之物，然係被告隨手所
    撿，非被告所有，爰不予宣告沒收，附此敘明。
據上論斷，應依刑事訴訟法第299 條第1 項前段、第300 條，刑
法第277 條第2 項後段、第38條第1 項第2 款，判決如主文。
本案經檢察官曾士哲到庭執行職務。
中    華    民    國    99    年    3     月    10    日
                  刑事第四庭  審判長法  官  莊鎮遠
                                    法  官  江振源
                                    法  官  蔡玉雪
以上正本證明與原本無異。
如不服本判決應於收受判決後10日內向本院提出上訴書狀，並應
敘述具體理由；其未敘述上訴理由者，應於上訴期間屆滿後20日
內向本院補提理由書（均須按他造當事人之人數附繕本）「切勿
逕送上級法院」。
中    華    民    國    99    年    3     月    10    日
                                    書記官  許倬維
附錄論罪科刑法條
中華民國刑法第277條
傷害人之身體或健康者，處3 年以下有期徒刑、拘役或1 千元以
下罰金。
犯前項之罪因而致人於死者，處無期徒刑或7 年以上有期徒刑；
致重傷者，處3 年以上10年以下有期徒刑。

司法院資訊處製作；財團法人民間司法改革基金會備份。
